---
title: "Tarea 2"
author: "Daniela Ramírez"
date: "2026-02-13"
output: html_document
---

```{r message=FALSE, warning=FALSE}
library(ggplot2)
library(dplyr)
library(Rtsne)
```


## SVD
```{r}
data("USArrests")
str(USArrests)
```

#Preprocesamiento
```{r}
data_scaled <- scale(USArrests)
```

#Aplicación de SVD
```{r}
svd_result <- svd(data_scaled)

# Valores singulares
svd_result$d
```

#Varianza explicada
```{r}
var_explained <- svd_result$d^2 / sum(svd_result$d^2)
var_explained

var_acumulada <- cumsum(var_explained)
var_acumulada
```
Es posible representar el dataset original de 4 dimensiones utilizando únicamente 2 dimensiones, conservando más del 86% de la información.

##Proyección a 2 dimensiones
```{r}
reduced_data <- data.frame(svd_result$u[,1:2])
reduced_data$State <- rownames(USArrests)

head(reduced_data)
```
Componente 1 (X1)

Este eje parece capturar un gradiente general de criminalidad:
  Estados como California y Nevada presentan valores negativos extremos.
  Estados como North Dakota, Vermont y West Virginia aparecen en el extremo opuesto.
Esto sugiere que el primer componente distingue estados con mayores tasas generales de criminalidad frente a estados con menores tasas.

El segundo eje parece capturar variaciones específicas en tipos particulares de delito o en el grado de urbanización.

Por ejemplo:
California presenta un valor alto en X2.
Estados del sur como Mississippi y North Carolina aparecen en valores negativos.
Este eje podría estar diferenciando patrones específicos de criminalidad más que el nivel global.

##Visualización
```{r}
ggplot(reduced_data, aes(x = X1, y = X2, label = State)) +
  geom_point(color = "blue", size = 3) +
  geom_text(size = 3, vjust = -0.5) +
  theme_minimal() +
  labs(title = "SVD - Proyección a 2 dimensiones",
       x = "Componente 1",
       y = "Componente 2")
```
En el gráfico se pueden identificar tres tendencias principales:
  Estados con alta criminalidad general.
  Estados con criminalidad moderada.
  Estados con baja criminalidad.
Además, algunos estados del sur tienden a agruparse en zonas similares del espacio reducido, lo que indica correlaciones estructurales entre sus variables.

##Scree plot
```{r}
plot(var_explained,
     type = "b",
     pch = 19,
     xlab = "Componente",
     ylab = "Proporción de Varianza",
     main = "Scree Plot - SVD")
```
Presencia de un "codo" en el segundo componente, sugiriendo que dos componentes son suficientes para representar adecuadamente la estructura del conjunto de datos.

##t-SNE
```{r}
# Cargar dataset nativo
data("iris")

# Ver estructura
str(iris)
```

```{r}
iris_numeric <- iris[,1:4]
iris_scaled <- scale(iris_numeric)
```

```{r}
set.seed(123)

tsne_result <- Rtsne(
  iris_scaled,
  dims = 2,
  perplexity = 30,
  max_iter = 500,
  verbose = TRUE
)
```

```{r}
tsne_data <- data.frame(tsne_result$Y)
tsne_data$Species <- iris$Species

head(tsne_data)
```

```{r}
ggplot(tsne_data, aes(x = X1, y = X2, color = Species)) +
  geom_point(size = 3) +
  theme_minimal() +
  labs(title = "t-SNE - Visualización 2D",
       x = "Dimensión 1",
       y = "Dimensión 2")
```
